臺灣南投地方法院民事簡易判決
110年度埔簡字第67號
原      告  黃貴姿  
            黃宏都  
            黃俶容  
            黃敏速  

            吳金蕋  
            黃昭月  
            黃禮香  

            吳昌熿  


共      同
訴訟代理人  周嬿容律師
被      告  張啟東  

上列當事人間遷讓房屋事件，本院於民國110年11月16日言詞辯
論終結，判決如下：
    主      文
被告應將門牌號碼南投縣○○鎮○○路○○○號房屋騰空遷讓並返還予
原告。
被告應自民國一百一十年三月十六日起至返還前項房屋之日止，
按月各給付原告如附表所示之金額。
原告其餘之訴駁回。
訴訟費用由被告負擔。　　
本判決第一、二項均得假執行。但被告如以新臺幣參拾萬元為原
告預供擔保，得免為假執行。
原告其餘假執行之聲請駁回。 
    事實及理由
壹、程序方面：
    訴狀送達後，原告不得將原訴變更或追加他訴。但擴張或減
    縮應受判決事項之聲明者，不在此限。民事訴訟法第255條
    第1項第3款定有明文。本件原告起訴時訴之聲明原為：被告
    應將門牌號碼南投縣○○鎮○○里○○路000號之房屋（下稱系爭
    房屋）騰空遷讓返還予原告，並自無權占有之日起至返還系
    爭房屋之日止，按月給付原告新臺幣（下同）1萬8,000元；
    願供擔保請准宣告假執行。嗣於民國110年9月6日具狀變更
    訴之聲明為：⒈被告應將系爭房屋騰空遷讓返還予原告；⒉被
    告應自110年3月16日起至返還系爭房屋之日止，按月各給付
    原告如附表所示之金額；⒊願供擔保請准宣告假執行（見本
    院卷第179頁至第180頁）。原告上開所為訴之變更，核屬減
    縮應受判決事項之聲明，與前揭規定相符，應予准許。
貳、實體方面：
一、原告起訴主張：
（一）系爭房屋為原告所共有，原告之母親即訴外人劉阿時於10
      9年1月30日去逝後，方發現系爭房屋遭被告所占有，原告
      為此曾商請被告自動遷離，詎被告竟毫無所動，悍然拒絕
      遷離；被告原係向原告父親即訴外人吳水炎（歿）承租系
      爭房屋，無特別約定期間，應為不定期租賃，嗣吳水炎過
      世後，租賃契約即存在於被告與吳水炎之配偶即劉阿時間
      ，且從被告提出之文件可知，劉阿時曾於104年11月13日
      以埔里北平街郵局第75號存證信函催告被告是否以850萬
      元購買系爭房屋，及終止與被告間之租約，則系爭房屋於
      104年間之價金至少為850萬元，且吳水炎並未曾與被告成
      立任何買賣契約或收受任何買賣價金，否則劉阿時不會再
      寄發上開存證信函給被告，被告另於104年11月25日寄發
      埔里南光郵局第71號存證信函與劉阿時，稱吳水炎早已將
      系爭房屋出售與其，惟被告並未說明究以多少價格向吳水
      炎購買系爭房屋，若吳水炎與被告間果有買賣存在，劉阿
      時焉可能不知，且被告主張買賣卻說不出價金為何，而以
      吳水炎之經濟，根本無需被告偶爾幾萬元之救濟，況被告
      所謂之偶爾幾萬元又是何性質之給付，亦未說明清楚，故
      被告與吳水炎間顯然自始即無任何買賣存在，且既未移轉
      登記亦未給付價金，縱如被告所稱買賣是在89年或90年進
      行，迄今亦已超過15年之時效。
（二）縱被告過去與原告之父母親間確有租約關係存在，惟被告
      至少自109年1月30日劉阿時死亡時起，即未曾交付任何租
      金與劉阿時之繼承人即原告，早已逾2期租金未付，經原
      告於110年2月25日以蘆洲中山路郵局第21號存證信函請求
      被告支付租金，逾期則終止租約，惟被告迄今仍未支付，
      租約亦已於110年3月15日終止；被告無權占用系爭房屋，
      自獲有相當於租金之不當得利，系爭房屋坐落南投縣○○鎮
      ○○段000○000地號土地（下合稱系爭土地）上，系爭土地
      面積總計114.53平方公尺，109年1月之申報地價均為每平
      方公尺2,640元，110年之申報地價亦應相同，系爭房屋11
      0年之課稅現值為24萬9,500元，則系爭土地、房屋110年
      之申報總價為55萬1,859元（計算式：2,640×114.53＋249,
      500＝551,859），而系爭土地、房屋所在地為市場附近，
      附近有各式餐廳、賣場、夜市、教會、渡假酒店，鄰近南
      投縣立宏仁國中及南光國小，道路寬廣，足見系爭土地、
      房屋之所在生活機能確屬良好，以申報總價10%為適當，
      故被告應自110年3月16日起至返還系爭房屋之日止，按月
      給付原告4,599元（計算式：551,859×10%×1/12＝4,599元
      ，元以下四捨五入），並按附表所示之金額給付與各原告
      ，爰依民法第767條第1項、第455條前段及第179條之規定
      提起本件訴訟，並請求就物上請求權、租賃契約之法律關
      係擇一為原告有利之判決等語。
（三）並聲明：⒈如主文第1項所示；⒉被告應自110年3月16日起
      至返還系爭房屋之日止，按月各給付原告如附表所示之金
      額；⒊願供擔保請准宣告假執行。
二、被告抗辯略以：其於921大地震之後那一年向吳水炎承租系
    爭房屋，租金1個月8,000元，第1年其有承租，後來吳水炎
    見其花很多錢整理系爭房屋，便於89年2、3月份與其商量將
    系爭房屋賣給其，其邊工作邊付款，嗣其於89年以380萬元
    向吳水炎購買系爭房屋，沒有書面契約，價金是吳水炎缺錢
    時，其3、5、8萬元陸續給付吳水炎，約102年交付價金完畢
    ，且系爭房屋之水電費均是自其郵局扣除；吳水炎過世前有
    要將權狀、印章交給其，交付時，吳水炎的媳婦黃翠菁都有
    看到，惟當時其沒有去過戶，且申請印鑑證明需本人前往辦
    理，吳水炎當初身體不太好，其怕吳水炎去辦理會有意外等
    語資為抗辯。並聲明：原告之訴駁回。
三、法院之判斷：
（一）原告主張其等均為系爭房屋之共有人，應有部分如附表所
      示，系爭房屋坐落於系爭土地，目前系爭房屋為被告占有
      中；劉阿時原與訴外人黃清讚為夫妻關係，嗣黃清讚死亡
      後，與吳水炎於56年6月12日結婚等情，業據其等提出系
      爭房屋之建物登記第一類謄本、系爭土地之土地登記第一
      類謄本、劉阿時之戶籍謄本及系爭房屋照片為證（見本院
      卷第23頁至第45頁），且為被告所不爭執，堪信原告上開
      主張為真實。
（二）所有人對於無權占有或侵奪其所有物者，得請求返還之。
      對於妨害其所有權者，得請求除去之。有妨害其所有權之
      虞者，得請求防止之。民法第767條第1項定有明文。又以
      無權占有為原因，請求返還土地者，占有人對土地所有權
      存在之事實無爭執，而僅以非無權占有為抗辯者，土地所
      有權人對其土地被無權占有之事實無舉證責任，占有人自
      應就其取得占有係有正當權源之事實證明之（最高法院97
      年度台上字第1101號、85年度台上字笫1120號判決意旨參
      照）。
（三）經查，原告現均登記為系爭房屋之共有人一節，為兩造所
      不爭執，而被告抗辯與吳水炎間就系爭房屋有買賣契約存
      在，僅尚未前往辦理登記，故得對抗原告，依上開說明，
      自應由被告就其取得占有係有正當權源之事實舉證證明，
      本院依被告聲請通知證人即原告吳昌熿之太太黃翠菁、證
      人陳玉雀到庭作證，證人黃翠菁證稱：系爭房屋公公說租
      給被告住，租的時候其還沒嫁過來，租金其不清楚，租期
      不清楚，都是公公在處理，沒有要買賣給別人，公公要留
      給孫子，其沒有看過吳水炎要將系爭房屋之權狀、印章交
      給被告辦登記等語（見本院卷第238頁至第240頁），已與
      被告所抗辯吳水炎之媳婦有看到吳水炎要將系爭房屋之權
      狀、印章交給被告辦理登記等情不符；證人陳玉雀則證稱
      ：其認識二位老人家是被告介紹的，其是在賣早餐，被告
      是務農，有一天被告打電話向其借錢，說女的老人家住院
      要出院了，需要5萬元，他要去載她回來，其才認識這兩
      位老人家，大概是七、八年前，二位老人家是跟原告他們
      一起住，被告是向老人家租地種田，以前遇到老人家時，
      二位老人家時常跟被告說房子要拿給他過戶，房子就是樹
      人路156號房屋。因為他覺得他的親生兒子跟媳婦不可靠
      。是買賣關係。拿過農會的簿子、信封袋、印章之類的。
      二位老人家的媳婦也在旁邊；其不知道買賣的時間，是在
      吳先生他們家的房間裡面談成買賣。其是親眼看到，也不
      是說是買賣，其是看到吳先生要將證件拿給被告去過戶。
      被告有講丈公，你現在身體不好，還在住院中，等你身體
      好了，我農事輕鬆我們再去過戶。老人家男的還有交代被
      告先去找代書，還跟他說代書住哪裡。價金其不知道，如
      何交付其也不知道。不過有時候其去被告務農的地方有看
      到吳先生有跟被告拿錢，其曾經看過被告拿給吳先生一疊
      錢，其不知道那是什麼錢等語（見本院卷第241頁至第244
      頁），可知證人陳玉雀僅係見到吳水炎將權狀、印章要交
      給被告辦理移轉登記，但其又證稱其不知悉價金為何、價
      金要如何交付等買賣契約重要之契約內容，則吳水炎縱有
      上開舉動，但仍難證明吳水炎與被告間已就系爭房屋成立
      買賣契約，參以依證人陳玉雀所證述被告曾於劉阿時出院
      時有向其表示需要5萬元、吳水炎曾表示兒子及媳婦不可
      靠等語，僅可認被告與吳水炎間當時之關係尚佳，而被告
      亦自承其當時有向吳水炎承租系爭房屋，則吳水炎之上開
      舉動，亦可能僅係基於一時之感謝，而不能證明吳水炎係
      基於與被告間之買賣契約而交付權狀、印章等文件、證件
      ，況被告僅稱吳水炎已將系爭房屋出售予其，只是尚未辦
      理移轉登記，但均未能提出有交付價金之證明，則被告就
      其與吳水炎間已就系爭房屋成立買賣之必要之點，尚難認
      已盡其證明之責，自不得以與吳水炎間有成立買賣契約而
      對原告主張為有權占有；又縱如被告所述與吳水炎間原有
      租賃關係存在，惟被告既抗辯係基於與吳水炎間之買賣契
      約而占有系爭房屋，則被告至少自104年3月26日吳水炎過
      世後即未再支付任何租金，迄原告於110年2月25日寄發蘆
      洲中山路存證號碼21號存證信函通知被告應於函到10日內
      繳清自109年1月30日至110年2月共13個月之租金，如逾期
      未付，得終止契約不另發函，並經被告於110年3月4日收
      受，有前開存證信函及收件回執各1份在卷可參（見本院
      卷第118頁至第127頁），積欠之租金額，亦達2個月以上
      ，則被告迄今均未給付，自應認其與吳水炎之繼承人間之
      租賃契約業已合法終止，是被告既無任何正當占有權源，
      則原告主張依民法第767條第1項前段規定，請求被告應將
      系爭房屋騰空遷讓並返還予原告，自屬有據。
（四）無法律上之原因而受利益，致他人受損害者，應返還其利
      益。雖有法律上之原因，而其後已不存在者，亦同。民法
      第179條定有明文。而依不當得利之法則請求返還不當得
      利，以無法律上之原因而受利益，致他人受有損害為其要
      件，故其得請求之範圍，應以對方所受之利益為度（最高
      法院61年台上字第1695號判例參照）。又土地及建物為價
      值不斐之不動產，無權占有他人建物，可能獲得相當於租
      金之利益為社會通常之觀念。因此，原告依不當得利之規
      定，請求被告返還相當於租金之不當得利，自屬有據。
（五）城市地方房屋之租金，以不超過土地及其建築物申報總價
      年息百分之十為限。土地法第97條定有明文。而所謂土地
      價額係指法定地價而言；土地所有人依土地法所申報之地
      價為法定地價，土地所有權人未於公告期間申報地價者，
      以公告地價百分之八十為其申報地價，土地法第148條、
      土地法施行法第25條、平均地權條例第16條前段亦定有明
      文，故土地法第97條第1項所謂之申報價額，即指該土地
      之申報地價而言。因房屋性質不能脫離土地之占有而存在
      ，故房屋租金，自當包括建築物及其基地之總價額為其基
      準（土地法第97條參照），故無權占用他人房屋所受之不
      當得利，自當以建築物及其基地之總價額為其基準（最高
      法院97年度台上字第323號判決意旨參照）。復按基地租
      金之數額，除以基地申報地價為基礎外，尚須斟酌基地之
      位置，工商業繁榮之程度，承租人利用基地之經濟價值及
      所受利益等項以為決定，並非必達申報總地價年息百分之
      十最高額（最高法院68年台上字第3071號判例參照）。
（六）經查，系爭房屋位於南投縣埔里鎮樹人路，附近有麵包店
      、餐廳、樹人夜市、大賣場等，有GOOGLE地圖在卷可憑（
      見本院卷第159、185頁），可見其生活機能佳，及被告占
      有系爭房屋係供居住使用，則原告主張按土地申報地價及
      建物課稅現值10%計算，尚屬過高，應以7%計算為適當。
      而系爭土地於110年1月之申報地價均為每平方公尺2,640
      元，系爭房屋110年之課稅現值為24萬9,500元，有南投縣
      政府稅務局110年房屋稅繳款書在卷可憑（見本院卷第135
      頁），依此計算原告每月得請求相當租金之不當得利數額
      應為3,219元【計算式：（系爭土地申報地價為每平方公
      尺2,640元X系爭土地面積合計114.53平方公尺＋系爭房屋
      課稅現值249,500元）×7%÷12＝3,219元，元以下四捨五入
      】。因此原告請求自110年3月16日起至被告返還系爭房屋
      之日止，按月各給付原告如附表所示之金額，應屬有據，
      然逾此範圍之請求，則屬無據。
四、綜上所述，原告依民法第767條第1項、第179條之規定，請
    求被告應將系爭房屋騰空遷讓返還予原告，及自110年3月16
    日起至返還系爭房屋之日止，按月各給付原告如附表所示之
    金額，為有理由，應予准許，然逾此範圍之請求，則無理由
    ，應予駁回。
五、本件事證已臻明確，兩造其餘攻擊、防禦方法及所提出之各
    項證據資料，核與判決結果不生影響，爰不逐一論述，附此
    敘明。
六、本件原告勝訴部分係就民事訴訟法第427條之訴訟適用簡易
    程序所為被告部分敗訴之判決，爰依同法第389條第1項第3
    款之規定，職權宣告假執行。原告陳明願供擔保，請准宣告
    假執行，無非係促請本院依職權為假執行之發動，自無為准
    駁諭知之必要。並依同法第392條第2項規定，依職權宣告被
    告如預供擔保，得免為假執行。至原告其餘敗訴部分，其假
    執行之聲請，則因訴之駁回而失所依附，應併駁回之。
七、訴訟費用之負擔：民事訴訟法第79條。　　　
中　　華　　民　　國　　110 　年　　12　　月　　7 　　日
                        臺灣南投地方法院埔里簡易庭
                              法  官  丁婉容  
以上為正本係照原本作成。
如不服本判決，應於送達後20日內，向本院提出上訴狀並表明上
訴理由，如於本判決宣示後送達前提起上訴者，應於判決送達後
20日內補提上訴理由書（須附繕本）；並向本院繳足上訴裁判費
。　　　　　　　　　　　　　　　
中　　華　　民　　國　　110 　年　　12　　月　　7 　　日
                              書記官  詹書瑋 
　　　　　　　　　　　　　　　
附表：
共有人 應有部分 原告請求金額（以新臺幣4,599元計算）       本院准許金額（以新臺幣3,219元計算） 黃貴姿 12分之1 383元 268元 黃宏都 12分之1 383元 268元 黃俶容 12分之1 383元 268元 黃敏速 12分之1 383元 268元 黃昭月 12分之1 383元 268元 黃禮香 12分之1 383元 268元 吳金蕋 4分之1 1,150元 805元 吳昌熿 4分之1 1,151元 806元